臺灣高等法院臺中分院民事判決
110年度家上字第41號
上  訴  人  王敏峯  



訴訟代理人  黃翎芳律師
複 代 理人  陳韻如律師
視同上訴人  黄敏倉  

            黃瓊茹  
被 上 訴人  黄敏洲  

訴訟代理人  唐玲珠  
            莊婷聿律師      
上列當事人間請求確認遺囑無效等事件，上訴人對於中華民國10
9年12月21日臺灣彰化地方法院109年度家繼訴字第55號第一審判
決提起上訴，本院於110年8月25日言詞辯論終結，判決如下：
    主      文
上訴駁回。
第二審訴訟費用由上訴人負擔。
    事實及理由
甲、程序部分
    視同上訴人黃敏倉經合法通知，未於言詞辯論期日到場，核
    無民事訴訟法第386條各款事由，爰依被上訴人之聲請，由
    其一造辯論而為判決。
乙、實體部分
壹、被上訴人主張：
一、被繼承人（即立遺囑人）黄○○○於民國107年6月14日死亡，
    遺有如附表所示之財產，兩造為被繼承人之子女，均為被繼
    承人之法定繼承人，應繼分比例各為4分之1（兩造同為繼承
    人之立場與訴訟當事人稱謂不一致，因而，逕以姓名稱之）
    。
二、被繼承人生前於106年4月17日在臺灣彰化地方法院所屬民間
    公證人郭○○事務所辦理公證遺囑（下簡稱系爭公證遺囑），
    將其名下土地、房屋如附表編號1、7所示分配予黃敏洲繼承
    取得，如附表編號2、3、8所示分配予王敏峰繼承取得；如
    附表編號10所示分配予黃敏倉繼承取得，如附表編號4、5、
    6、11所示遺贈予王敏峯之兒子王○○取得；並指定王敏峯為
    遺囑執行人。王敏峯則於107年12月21日以遺囑執行人名義
    ，就附表編號1、2、3、7、8之不動產，向彰化縣彰化地政
    事務所辦理遺囑繼承登記；惟系爭公證遺囑實僅憑王敏峯一
    人事先與民間公證人接觸、草擬遺囑後，再形式上，以錄影
    方式完成所謂的「公證遺囑」；公證人雖有宣讀遺囑，然見
    證人黃○○、張○○除不是被繼承人所指定外，見證人亦無從確
    認公證遺囑內容，係出自立遺囑人之真意，自不能見證公證
    書所記載遺囑內容合於立遺囑人真意，系爭公證遺囑不合民
    法第1191條第1項規定要件，故依民法第73條前段之規定，
    系爭公證遺囑因不符合法定方式，而屬無效。再從系爭公證
    遺囑過程之錄影（音）光碟可見被繼承人之行為表現，並沒
    有意思表示能力；況且，被繼承人早在104年9月2日、9月10
    日經彰化基督教醫院神經醫學部診斷患有續發性巴金森氏病
    、神經系統疾病的診斷和篩查、腦血栓症合併腦梗塞、血管
    性失智症等病症，可認被繼承人於106年4月17日當時尚無從
    進行判斷或解決問題，而屬於民法第75條、實務意旨所稱之
    「無意識」，是被繼承人於該時點所為之意思表示，依民法
    第75條後段之規定，應屬無效；是系爭公證遺囑係在被繼承
    人欠缺完整意識或精神錯亂中所為，其意思表示既屬無效，
    本件遺囑即因欠缺完全之意思表示能力要件，應屬無效之法
    律行為。因之，王敏峯以遺囑執行人名義所辦理遺囑繼承登
    記，顯然侵害其他繼承人權益等語。並聲明：⑴確認被繼承
    人黃○○○於106年4月17日所為之民間公證人公證遺囑（公證
    字號106年度彰院民公俊字第0000號）無效。⑵被繼承人黃○○
    ○所遺如附表編號1、2、3、7、8所示之不動產，以彰化縣彰
    化地政事務所民國107年12月21日（由王敏峯以遺囑執行）
    辦理之遺囑繼承登記，均應予塗銷。（在原審所為預備聲明
    部分，已於110年8月6日當庭捨棄不主張。）
貳、上訴人方面：
一、上訴人王敏峯主張：
  ㈠立遺囑人依公證法第2條第1項及民法第1191條規定，在民間
    公證人郭○○面前，作成系爭遺囑，並在兩位見證人當場見證
    下，由立遺囑人在公證人郭○○面前口述遺囑意旨，再由公證
    人確認其遺囑內容真意，並依其內容筆記、宣讀、講解，復
    經立遺囑人認可後，公證人、見證人及立遺囑人同行簽名其
    上；公證人郭○○既已依相關規定完成系爭遺囑之公證職務，
    系爭遺囑依公證法第36條、民事訴訟法第355條等規定，應
    視為公文書而推定為真正。本件由被繼承人做成公證遺囑之
    錄影（音）光碟及被繼承人生前對話光碟，確可證明被繼承
    人於作成本件公證遺囑時，並無意識不清楚之情形。再者，
    公證人具有公證法賦予之法律上地位，當絕無可能在遺囑人
    意識不清之情形下，為其製作公證遺囑，且本件公證遺囑作
    成時，除公證人在場外，尚有兩名見證人在場，不應任意推
    翻公證書之法律效力。
  ㈡系爭公證遺囑第三點，已詳細記載被繼承人分配遺產之原因
    ，本應尊重父母親之遺願，不能事後僅因系爭公證遺囑內容
    不符合其他繼承人的期待，即推翻系爭公證遺囑之效力。
  ㈢立遺囑人凡滿16歲以上，於立遺囑當下意識清楚，未受監護
    宣告者，依民法第1186條反面規定，原則上即有遺囑能力，
    即民法對已有相當識別能力之人，即允許其為遺囑。被繼承
    人於106年2月15日至107年6月14日過世前，意識清晰，有為
    遺囑之行為能力。況且，被繼承人根本沒中風過，怎可能會
    有血管性失智症？血管性失智症與退化性失智症不同，阿茲
    海默症為退化性失智症，被繼承人之病歷上並未寫說被繼承
    人有阿茲海默症，被上訴人僅因病歷有寫「疑」字，就說被
    繼承人有阿茲海默症，此乃對母親最大的侮辱等語。
二、視同上訴人黃敏倉則主張：被繼承人當時是有點失智，我有
    看過遺囑光碟內容，被繼承人在公證遺囑時說○○路00號房子
    的土地要給我，但是公證人卻不接受，再問一次被繼承人還
    是說要給我，公證人還是不接受，有違被繼承人意思，可見
    公證人是依王敏峯先擬好交予公證人那張紙所寫的內容為準
    ；被繼承人當時已經沒有立遺囑的能力，被繼承人也無立遺
    囑的意思，遺囑應該是無效等語。
三、視同上訴人黃瓊茹亦主張：我認為被繼承人已經沒有立遺囑
    的能力，公證遺囑過程，公證人及見證人都是王敏峯找的，
    對此十分有疑慮。我認為遺囑不公平，也不是被繼承人的意
    思等語。
參、原審判決被上訴人黃敏洲勝訴。王敏峯不服提起上訴，主張
    系爭公證遺囑有效，並聲明：原判決不利於上訴人之部分廢
    棄，被上訴人第一審之起訴均駁回。黃敏洲、黃敏倉、黃瓊
    茹均主張上訴無理由，答辯聲明同為：駁回上訴。
肆、兩造權利義務基本事實與法院應審理之爭執面向：
一、基本事實：
  ㈠兩造就下列經原審整理之事實，自原審即不為爭執，應可作
    為判斷兩造權利義務關係之基本事實：
　⒈被繼承人黃○○○於107年6月14日死亡，遺有如附表所示之遺產
    ，被繼承人生前並無債務或債權，王敏峯、黃瓊茹、黃敏洲
    、黃敏倉4人均為被繼承人之子女，而為被繼承人之法定繼
    承人，皆未辦理拋棄繼承，兩造之應繼分比例各為4分之1。
　⒉被繼承人生前於106年4月17日在原審法院所屬民間公證人郭○
    ○事務所作成系爭公證遺囑（案號：106年度彰院民公俊字第
    0000號），將其名下土地、房屋如附表編號1、7所示分配予
    黃敏洲，如附表編號2、3、8所示分配予王敏峯繼承取得，
    如附表編號10所示分配予黃敏倉繼承取得，如附表編號4、5
    、6、11所示遺贈予上訴人王敏峯之兒子王○○取得；並指定
    被上訴人王敏峯為遺囑執行人。
　⒊王敏峯於107年12月21日以遺囑執行人名義，就附表編號1、2
    、3、7、8所示之不動產，向彰化縣彰化地政事務所辦理遺
    囑繼承登記。
　㈡以上事實，並有除戶及現戶戶籍謄本、繼承系統表、財政部
    中區國稅局遺產稅參考清單、遺產稅繳清證明書、原審法院
    所屬民間公證人彰化聯合事務所106年度彰院民公俊字第000
    0號公證書影本、公證過程錄影（音）光碟、個人戶籍資料
    查詢結果、土地登記第一類、第二類謄本、建物登記第一類
    謄本、被繼承人之彰化第一信用合作社、臺灣企銀、國泰世
    華銀行、玉山銀行、彰化南瑤郵局、彰化市農會等金融機構
    帳戶存摺封面暨內頁影本、彰化縣彰化地政事務所109年9月
    14日彰地一字第0000000000號函附之土地、建物登記謄本、
    地籍異動索引、謄本調閱及核發紀錄、該所107年12月21日
    彰資字第000000收件號土地登記申請書等文件附卷可稽。
二、嗣黃敏洲主張系爭公證遺囑非被繼承人真意，且被繼承人當
    時已無遺囑能力，更違反民法第75條及第1191條第1項公證
    遺囑之法定要件而為無效等情，然為王敏峯所否認；則系爭
    公證遺囑有效與否，涉及兩造繼承遺產範圍之爭執，黃敏洲
    私法上地位確有受侵害之危險；而此不安狀態，得以確認判
    決除去，故黃敏洲自得請求法院介入審理而提起確認系爭遺
    囑無效之訴，以實踐其受確認判決之法律上利益。
三、兩造爭執之審理面向：
  ㈠按民間之公證人依本法執行公證職務作成之文書，視為公文
    書；又文書，依法其程式及意旨得認作公文書者，推定為真
    正，固為公證法第36條、民事訴訟法第355條第1項所明定。
    惟上開推定，僅係推定該文書具有形式證據力而言，至其是
    否具備實質證據力，法院仍應依自由心證，本諸經驗法則判
    斷之（最高法院97年度台上字第426號、95年度台上字第210
    3號判決意旨參照）。從而，系爭公證遺囑雖係經原審法院
    所屬民間公證人郭○○執行公證職務而作成，形式上推定為真
    正，然關於系爭公證遺囑之作成，是否具備公證遺囑之法定
    要件，而有實質證據力，仍應由事實審法院調查審認；倘若
    系爭公證遺囑未符公證遺囑之法定要件而具有無效原因者，
    自不得執前開規定逕主張為有效。
  ㈡兩造爭訟之關鍵爭點為系爭公證遺囑是否有效？此爭點可從
    形式、實質要件為分析，為敘述方便謹依法律要件順序，先
    從形式要件層次，依序進入實體層次予以分析、論斷：
　⒈系爭公證遺囑製作過程是否符合民法第1191條第1項公證遺囑
    之法定要件？
　⑴見證人2人是否為立遺囑人所指定？
　⑵見證人2人是否實質克盡見證職責？　
　⒉系爭公證遺囑是否與被繼承人之本意相符？
　⑴是否合於被繼承人「口述」之要件？
　⑵被繼承人於106年4月17日為系爭公證遺囑時，是否具有遺囑
    能力？
伍、本院心證理由
一、公證遺囑法律規範之說明：
  ㈠按法律行為，不依法定方式者，無效；公證遺囑，應指定二
    人以上之見證人，在公證人前口述遺囑意旨，由公證人筆記
    、宣讀、講解，經遺囑人認可後，記明年、月、日，由公證
    人、見證人及遺囑人同行簽名，遺囑人不能簽名者，由公證
    人將其事由記明，使按指印代之，民法第73條前段、第1191
    條第1項分別定有明文。
　⒈所謂「口述遺囑意旨」，必由遺囑人親自口述，以確保遺囑
    內容之真確。該「口述遺囑意旨」，遺囑人固無須將遺囑之
    全部逐字逐句口頭陳述，且因數字關係或內容複雜，以口述
    不能盡意，而於見證人面前口頭表示以某文書內容為其遺囑
    意旨者，亦得稱之。
　⒉惟所謂「口述」，乃以口頭陳述，用言詞為之，不得以其他
    舉動表達，倘遺囑人完全省略「言語口述」之程序，僅以點
    首、搖頭或擺手示意判斷記載或以記號文字表示遺囑意旨者
    ，均不能解為遺囑人之口述，以防止他人左右遺囑人之意思
    或誤解遺囑人之舉動。
　⒊蓋遺囑制度之設，在於尊重預立者之遺願，然遺囑之發生效
    力，既在立遺囑人死亡之後，故是否確為遺囑人之本意，屆
    時已無從質對，而遺囑之內容多重要事項，利害關係人每每
    易生爭執，故遺囑人口述遺囑意旨時，關於遺產範圍、分配
    、遺囑見證人或遺囑執行人等重要內容，固不必逐句逐字陳
    述，但仍須主動表達其意旨，並得確保遺囑之真意，防止他
    人左右，避免日後糾紛。
  ㈡次按，民法第1191條第1項前段明文規定，公證遺囑，應指定
    二人以上之見證人，乃在確保公證人製作之公證遺囑內容，
    係出於遺囑人之真意，本其口述意旨而作成，蓋遺囑生效時
    （遺囑人死亡），已無法向遺囑人本人求證，通常須賴見證
    人為證明之佐證。
　⒈公證遺囑關於二人以上見證人之指定，自應由立遺囑人為之
    ，且不以在場見聞公證人作成公證遺囑書面之形式過程為已
    足，尤應見聞確認公證遺囑內容，確係出自遺囑人之真意，
    與其口述遺囑意旨相符之情，始符「見證」之法意。
　⒉倘見證人僅在場旁觀公證遺囑之作成程序，而未參與見聞確
    知公證遺囑內容，係出自遺囑人之真意，與遺囑人口述意旨
    相符之情，縱其在公證遺囑上簽名見證，亦不生見證之效力
    （最高法院100年度台上字第1024號民事判決、105年度台上
     字第2082號判決意旨參照）。
　㈢從而，基於公證人與立遺囑人間通常並非熟識，難受立遺囑
    人完全的信任，且遺囑內容也容易出入，若立遺囑人智識淺
    薄，恐有受誤導等公證人濫權疑慮，故作成公證遺囑之際，
    須由立遺囑人指定見證人在場作證，確保遺囑內容之真實，
    並昭程序之慎重，且由被繼承人指定見證人，更可以藉此證
    明立遺囑人有無遺囑能力；故公證遺囑見證人應具能證明遺
    囑為真正，及確認公證人公正執行職務等職責內涵。
二、本件公證遺囑成立過程之事實分析：
  ㈠關於系爭公證遺囑之程序、效力等爭執，應以系爭公證遺囑
    之時、地與人事互動行為（對話或陳述等）所具體顯現出之
    主、客事實為判斷基礎，而當時、地之人事互動行為等事實
    ，有兩造同認之公證過程錄影（音）光碟，並提交於原審法
    院附卷可憑，自可以此為判斷基礎。上訴人雖稱應再傳公證
    人以證明公證人在本件公證前，曾有2次與立遺囑人見面評
    估後，始答應進行公證云云，然「公證前之接觸事實」並不
    能取代「公證遺囑實際過程」所揭露之事實真象。
　㈡上開錄影（音）光碟內容，業據原審於108年3月11日當庭勘
    驗，並據兩造當庭表示意見，有當日筆錄可憑（原審卷二第
    136-138頁），復經原審於109年9月14日在證人即遺囑見證
    人張○○、黃○○到庭時當庭播放及勘驗，兩造固各有解讀，然
    對勘驗所見之影音均無異議（原審卷五第88頁、第94頁）；
    雖未當庭製作完整之對話、譯文，但有當事人製作、比對之
    公證過程錄影（音）「對話譯文」附卷可佐（本院卷二第51
    -73頁、第99-110頁），亦據當事人各自校正及指出台語陳
    述與文字間之疑義（本院卷三第21-32頁），可見兩造除關
    於陳述內容「由台語轉譯為文字部分」之語義，容有爭執外
    ，兩造對原審勘驗過程及影音所呈現之過程等客觀內容，並
    不爭執。
　㈢此外，兩造就公證過程被繼承人黃○○○以台語陳述之語意轉譯
    為文字後所表彰之意義，固有所爭執，然此部分爭執，並不
    影響原審本於事實審法院（獨任法官）親自審理職責而勘驗
    、發現後所為證據價值之判斷。
　㈣故原審依其在法庭勘驗所見而援引而記載於判決書之內容（
    原審判決正本第19頁第24行至23頁第10行），既屬事實審法
    院承辦法官直接審理而對證據方法之內容（錄影光碟內容）
    ，依據親自觀察所見而為描述、說明，並有上開譯文在卷可
    供核閱勾稽比對，自可作本院判斷事實之依據。
三、系爭公證遺囑過程關於「見證人之指定」與法不合之分析：
　㈠從指定過程而言，見證人並非被繼承人所指定：　
  ⒈證人即遺囑見證人黃○○於原審到庭具結證述：「是王敏峯找
    我當見證人」、「我跟張○○是朋友，王敏峯說見證人要兩個
    ，問我有沒有人願意幫他擔任見證人，我就找張○○來。」等
    語（原審卷五第89頁、第90頁）。又證人即遺囑見證人張○○
    亦到庭具結證稱：是黃○○找我去當見證人的，黃○○說是她縣
    府工作的同事，需要兩個見證人，問我要不要擔任，我說好
    ，之前業務上有跟王敏峯接觸過，知道這個人，我就說我願
    意擔任見證人等語（原審卷五第98-99頁）。
  ⒉兩造復不爭執上開2見證人在原審證言之中立與陳述憑信性；
    則依證人所述情節，可知黃○○係受王敏峯之請託而擔任系爭
    公證遺囑之見證人，張○○則係受到友人黃○○之請託；可見在
    公證時、地之前，立遺囑人與見證人2人間，並無一般人際
    互動密切關係而具信賴基礎，純因王敏峯與見證人間之私人
    情誼及接洽、囑託到場。
　⒊再從見證人黃○○、張○○在原審當庭證稱2人與被繼承人並不熟
    識，公證過程幾無互動、交談等情（原審卷五第89-101頁）
    ，衡以人際互動之人情事理，可見在指定見證人過程，立遺
    囑人與見證人2人間，亦未見彼此為要約、承諾等意思表示
    ；而王敏峯又是直接利害關係人，自不能僅憑王敏峯事後片
    面陳述遽予採信王敏峯所言見證人是由被繼承人親自指定。
　⒋雖公證人於公證程序一開始有詢問被繼承人：「妳今天邀請
    張○○、黃○○來做見證人厚？」，被繼承人回答：「嘿、嘿」
    （本院卷二第51頁、卷三第21頁）。
　⑴然見證人在到公證人處所前，均未與被繼承人有何互動，彼
    此復不熟識，參以王敏峯雖一再稱公證前曾二度前往公證人
    事務所討論，但見證人並未曾一同到場，衡以前述互動關係
    ，可認公證人上開詢問之「設題用語」與事實不合，容有誘
    導之嫌，自不能以被繼承人當場所為不具明確語意，且未置
    可否之單語發音（嘿），遽認合於「指定」之意義。
　⑵況且，本件公證過程被繼承人於公證人詢問時，亦有「由上
    訴人主意」之用詞、語意；再參照上開與見證人接洽過程，
    更可佐證王敏峯顯有在公證遺囑前及公證過程實質介入，自
    不能以見證人依王敏峯之接洽有於公證過程在場之形式，逆
    向推論見證人均係因被繼承人親自指定而到場見證。
　⑶再參酌被繼承人之身心狀況（下詳），上開「嘿」之語詞，
    至多僅為被繼承人未為積極反對之消極態樣，究與公證遺囑
    應由立遺囑人積極指定見證人之要件有別，自不得僅以公證
    人「臨時所為形式提問」，取代「指定」所應有之具體意思
    表示等積極行為事實。
　⑷故王敏峯臨訟主張見證人2人均係由被繼承人所指定，與王敏
    峯在公證過程有事前介入、當場指導等客觀事實不合。
　㈡從法律規範遺囑見證人之立法目的所涵蘊見證人應負之職責
    等實質功能而言：
　⒈系爭公證遺囑過程中，被繼承人之口述遺囑意旨，未獲完整
    陳述，被繼承人對於公證人所為提問及說明，確有出現無法
    理解之情事；參佐公證人主要係依照利害關係人即上訴人王
    敏峯事先擬好之遺囑文件，進行提問、筆記，並未完全按照
    被繼承人當時親自口述遺囑意旨為筆記，甚至還出現由利害
    關係人王敏峯在場指導被繼承人口述遺囑意旨等情（下詳）
    ；職是，本件見證人2人均有未真實本於見證人職責，而實
    質參與確認被繼承人是否有能力本於真意為遺囑之完整口述
    ，復未適時協助澄清被繼承人確係本於真意、自主口述，則
    見證人僅因與利害關係人王敏峯有私人情誼即依其邀請在場
    ，顯然徒有在場之形式。
　⒉本件公證遺囑過程，見證人2人均僅有見聞系爭公證遺囑作成
    書面之「形式過程」，尚與見證人至少應見聞、確認被繼承
    人真實本於自由意志而口述遺囑等職責之實質見證功能不合
    。
　㈢承上，揆以見證人之擔保遺囑真實功能與職責而言，依本件
    兩位見證人容因非立遺囑人本人所指定，公證人復未曉諭、
    說明見證人之職責，僅形式上詢問被繼承人是否邀請見證人
    ，未實質地請被繼承人確認是否指定見證人等情，可認此一
    流於形式之過程，不問動機為何，確實僅見公證人形式詢問
    而非具體、同時向被繼承人、見證人互核查詢，以致見證人
    未能具體執行見證人職責，亦未即時對上開公證程序之瑕疵
    提出質疑，或未詳加確認公證遺囑內容與被繼承人口述之真
    意是否相符、有無違反被繼承人真意等事實，凡此種種均可
    認見證人有違法律規定在場職責，亦有違應克盡預防爭議功
    能等立法意旨。
  ㈣可見在整個公證程序中，見證人2人容與一般旁觀者無異，2
    人縱有在遺囑書面上簽名，亦難認有克盡見證人職責。故系
    爭公證遺囑在作成後，公證人雖有宣讀遺囑內容之形式，然
    因在場見證人未能真實認知、澄清被繼承人表意之能力與真
    意，復未克盡見證人職責，自不能倒果為因以見證人未有當
    場異議等情事，遽認系爭公證遺囑內容合於法律規定之公證
    遺囑本旨；故本件遺囑應認與民法第1191條第1項之公證遺
    囑「應指定二人以上之見證人」之要件規範意旨不合。
四、系爭公證遺囑關於立遺囑人於公證過程之客觀行為表現是否
    合於「口述」要件之分析：
  ㈠按遺囑係立遺囑人本人自主之身分行為，不容他人干預。本
    件公證遺囑過程，公證人與被繼承人在公證過程，既然出現
    有作為詢答憑藉之文書資料，法院自應先究明該文書資料與
    被繼承人真意間之關聯性。
　⒈原審勘驗發現公證遺囑過程，被繼承人手持一份文件，見證
    人桌前亦各有一份文件，經公證人請被繼承人口述遺囑意旨
    之後，被繼承人即在公證人之引導發問下，看著手上文件逐
    一宣讀等情（原審卷五第94頁）。
　⒉證人張○○於109年9月14日到庭具結證稱於見證過程即有先自
    公證人處取得一份文件，公證人並以該文件作為跟立遺囑人
    說明的依據，並與最後完成由見證人簽名之遺囑內容一致等
    語（原審卷五第101頁），已見開始公證遺囑程序前，確實
    有事先製作一份文件以作為遺囑內容之事實。
　⒊上開事先作成之「文件」，上訴人在原審先稱「公證人確定
    好當事人的意思，再去打出資料讓當事人念出來」（原審卷
    二第45頁）；再於原審法官詢問時，王敏峯自承「要列一張
    單子給媽媽看」（原審卷二第316頁）；復於本院自承「黃○
    ○○事前委由上訴人撰寫的分配內容」等語（本院卷二第117
    頁）；除見上訴人之陳述前後不一外，對比上開證人所證及
    原審勘驗所見，系爭公證遺囑內容確實先由王敏峯先行提供
    書面文件，供被繼承人作為回應公證人詢答依據。
　⒋承上，公證遺囑內容既由王敏峯事先擬妥「文件」後，交給
    被繼承人、公證人，公證人再依據該份「文件」內容逐一詢
    問被繼承人，並讓被繼承人按該「文件」逐一回答，可見被
    繼承人在公證遺囑過程，確實係以他人所寫文件為依據進行
    口述；詢答過程更有公證人橫加指正被繼承人所述與文件不
    同之情事，適足以推認被繼承人當場親自口述內容，曾有與
    系爭公證遺囑所載內容不同之情形；此等事實顯現出若非公
    證內容違背口述真意，則屬公證過程僅屬形式套招過水；亦
    即揭露出遺囑內容在公證前已確定，而不容立遺囑人親自口
    述等與法規範或事理不合之事實真象。
　㈡原審勘驗揭露被繼承人之表意與公證人在公證過程之互動現
    象舉例：
　⒈當被繼承人表示要將其名下坐落彰化市○○段00000○000地號土
    地之持分一併給黃敏倉（見光碟時間2分54秒），公證人聽
    完愣了一下之後，再次向被繼承人詢問確認彰化市○○路000
    巷00號房屋坐落基地（即彰化市○○段00000○000地號土地）
    被繼承人之持分4分之1要給誰時，被繼承人再次表示要給黃
    敏倉（見光碟時間3分27秒）。公證人並未按被繼承人之口
    述意思為筆記，將被繼承人就彰化市○○路000巷00號房屋坐
    落基地（即彰化市○○段00000○000地號土地）之持分4分之1
    分給黃敏倉。
　⒉嗣被繼承人因聽不懂公證人之解釋及提問而表示（閩南語）
    ：「啊捏這要、問我第二個兒子王敏峯，這就給王敏峯主意
    ，這我不會。給王敏峯去主意」、「這講法律我聽不懂」（
    見光碟時間4分40秒），詎公證人未顧及王敏峯具有繼承人
    之身分，就系爭公證遺囑具有利害關係，竟請王敏峯進來向
    被繼承人說明。
　⑴王敏峯指著被繼承人手上所持文件向被繼承人表示：「我們
    的新厝00號跟00號，那是厝殼（房屋）而已，土地的部分妳
    不是說要給孫子王○○？那黃敏倉是得到厝殼00號，土地是給
    00號，這樣妳有清楚嗎？」等語，核王敏峯所陳內容，已有
    直接引導被繼承人陳述遺囑意旨之事實，並非單純向被繼承
    人解釋門牌號碼彰化市○○路000巷00號房屋與彰化市○○路000
    巷00號房屋之坐落基地，均為彰化市○○段00000○000地號土
    地及被繼承人就該2筆土地之持分狀況。
　⑵被繼承人雖然有陳稱「嘿、嘿…有清楚」語意，然仍明白對公
    證人表示：就照王敏峯所講的，否則，公證人所說的伊聽不
    懂等語（見光碟時間5分47秒），可見被繼承人並無自信，
    亦不能自主。
　⒊承上，系爭遺囑公證過程，被繼承人之口述遺囑意旨不僅未
    獲完整陳述，公證人亦未完全按照被繼承人之口述遺囑意旨
    為筆記，被繼承人對於公證人之部分提問及說明始終無法理
    解，僅能被動的點頭說：「嘿」，或被動的按照王敏峯事先
    撰寫好的草稿內容回答，已難認合於被立遺囑人親自「口述
    」之基本要旨。
　⒋尤其，當被繼承人之口述遺囑意旨，與該文件內容有出入時
    ，公證人便會不斷反覆引導提問，或直接打斷被繼承人之陳
    述，要求被繼承人看著手上的文件回答，直到被繼承人之口
    述遺囑意旨與手上文件內容相符時，公證人方會再度進行下
    個提問，甚至讓身為繼承人之王敏峯一度出現在公證過程，
    並指導被繼承人口述遺囑內容，被繼承人之口述遺囑意旨頻
    頻遭到公證人、王敏峯等人打斷、左右，致使無法主動、完
    整陳述其遺囑意旨。因之，本件依王敏峯等人之行為，對照
    被繼承人之反應，均足以佐證被繼承人之口述過程，其表意
    明顯有受外力干擾事實。
　⒌王敏峯為遺囑內容之利害關係人，並有與公證人一同干預被
    繼承人陳述之事實；自原審審理以來復不能具體舉證證明被
    繼承人本人之陳述確無瑕疵，自不能遽以推認該文件（遺囑
    草稿），係出自被繼承人之授意，或確實符合被繼承人真意
    。亦即本件被繼承人在公證遺囑過程，所為口述內容，既見
    有受他人左右干擾之事實，即有被繼承人之表意口述過程有
    受影響而改變之事實，彰顯被繼承人當場所為「口述」與公
    證遺囑書面所載內容，有所不合。
  ㈢再參以卷附立遺囑過程之譯文所呈現之對話語意，被繼承人
    於106年4月17日為系爭公證遺囑時，確實有未能完整陳述語
    意之情形，適足以佐證原審法院依勘驗過程而見被繼承人對
    於公證人之部分提問及說明，有無法理解情形，乃本於勘驗
    所見及聽取兩造在原審之全辯論旨，依其直接審理而形成心
    證，並詳載引述、載明於原審判決正本第19-24頁，自可供
    本院認定事實之憑據。
  ㈣因之，本件勾稽卷證既見公證人係依照王敏峯事先擬妥之文
    件內容進行提問、筆記，復未完全按照被繼承人之口述遺囑
    意旨筆記，身為繼承人之王敏峯還一度入場指導被繼承人口
    述遺囑意旨；佐以二位見證人亦非被繼承人所指定，也未真
    實執行職務，僅形式在場，則系爭公證遺囑製作方式,即未
    符合民法第1191條第1項公證遺囑成立要件之規定，依民法
    第73條前段規定，自屬無效。
五、被繼承人在系爭公證遺囑公證過程，是否「有能力為合於本
    意之遺囑行為」之分析：
  ㈠按民法第1186條規定：「無行為能力人，不得為遺囑。限制
    行為能力人，無須經法定代理人之允許，得為遺囑。但未滿
    十六歲者，不得為遺囑」。由此可知，凡滿16歲以上之自然
    人，而未經監護宣告者，固為有遺囑能力之人，惟如其係在
    無意識或精神錯亂中所爲之遺囑，則應適用民法第75條後段
    規定，解釋爲無效。
　⒈我國民法雖未若多數外國立法例設有「遺囑人須有健全意思
    能力旨趣」之規定，然如果無「能理解自己所為意思表示之
    意義」之意思能力者，自宜解爲無遺囑能力。
　⒉至於因失智症、精神障礙或心智缺陷而領有身心障礙手冊之
    人，因其識別能力較常人爲不足，故其遺囑能力之有無，應
    依遺囑之內容、遺囑人日常之言行、見證人之證言、醫師之
    證言或鑑定等，就個案情形具體判斷之。　　
  ㈡本件從上訴人本人事前親自就本件公證遺囑為選擇、接洽公
    證人及安排自己熟識之人為見證人，並就遺囑內容為事先擬
    妥作為口述依據之文件，復於公證過程有介入之行為等事實
    ，可認上訴人實質參與整個公證遺囑過程，則上訴人面對被
    上訴人等其他繼承人舉證質疑時，法院基於上訴人之積極參
    與、介入等主客觀事實及上訴人對證據接觸、掌握之程度，
    乃至遺囑內容所涉及之利益分配等因素，認本件應由上訴人
    一方負舉證責任。
  ㈢被上訴人質疑被繼承人「有能力為合於本意之遺囑行為」之
    憑據：
  ⒈被繼承人為32年1月3日生，其於106年4月17日為系爭公證遺
    囑時已高齡74歲，被繼承人生前因罹患血管性失智症，曾於
    104年9月2日、同年9月10日、106年2月8日、同年2月27日、
    3月20日、5月15日、8月7日、107年2月14日至彰化基督教醫
    院接受門診追蹤治療共計八次；另於106年2月15日經彰化基
    督教醫院神經內科進行失智及精神病狀評估（CASI+NPI+CDR
    ），衡鑑結果略以：「施測時個案衣著整齊、個人衛生清潔
    維持良好。面部表情適切、目光與施測者可保持接觸、舉止
    動作顯不便，需要以助行器協助運動、音調適中。會談時理
    解力佳，內容可切題但談話內容顯的貧乏。知覺正常。情緒
    及情感表現合宜、態度合作。個案判斷力處理問題時有明顯
    困難，社會價值判斷力尚可維持；定向感時間順序有困難，
    人、地定向感正常，偶而找不到路；記憶短期記憶力受損，
    長期記憶力沒有影響；注意力集中；意識清晰。104年間因
    髖關節骨折，便由外勞協助。個案白天經常睡覺，在住院的
    時候，自述自己給某位孩子一筆錢，但實際上沒有。睡覺起
    來便會問幾點鐘。CASI =25、MMSE=8、CDR=1」等情，有被
    上訴人提出之除戶戶籍謄本、彰化基督教醫療財團法人彰化
    基督教醫院108年2月18日診斷書、神經醫學部診療紀錄〈病
    歷聯〉（開單日期各為104年9月2日、同年9月10日、106年2
    月8日、同年2月27日、3月20日、4月17日、5月15日、8月7
    日、107年2月14日）、神經科心理測驗報告（檢查日期各為
    106年2月15日、3月17日、3月31日）、CDR臨床失智評分量
    表等件為證，且為上訴人所不爭執。
  ⒉此外，原審於審理過程，更就被繼承人是否因罹患血管性失
    智症，其精神狀態是否達到耗弱之程度？彰化基督教醫院是
    否有針對被繼承人之狀態為鑑定？門診日106年3月20日、4
    月17日、5月15日被繼承人之意識表達能力如何等事項，函
    詢彰化基督教醫院查明，經該院覆稱：「二、依106年2月15
    日心理測驗報告、106年3月20日、106年5月15日神經醫學部
    門診病歷記載，黃○○呈輕度失智，判斷力、處理問題能力有
    明顯困難，有答非所問現象。三、黃○○為混合性失智合併退
    化+腦血管阻塞，為輕度失智。」等語，亦有彰化基督教醫
    療財團法人彰化基督教醫院108年4月2日一○八彰基病資字第
    0000000000號函附卷可稽。是依上開資料可知，被繼承人自
    104年9月2日開始，即因罹患血管性失智症而陸續至彰化基
    督教醫院接受門診追蹤治療，於106年2月15日至同年5月15
    日期間，被繼承人雖然意識清晰、注意力集中，社會價值判
    斷力尚可維持，人、地定向感正常，長期記憶力沒有影響，
    且未經法院宣告為應受監護宣告之人，亦未達完全欠缺行為
    能力之程度，但已呈輕度失智，判斷力、處理問題能力有明
    顯困難，有答非所問現象，且定向感時間順序亦有困難，短
    期記憶力受損。是被上訴人質疑被繼承人於106年4月17日為
    系爭公證遺囑當時，是否具有理解系爭公證遺囑之內容及明
    白表達內心真意之能力，並非無據。
  ⒊因之，參諸前開彰化基督教醫院之心理測驗報告、神經醫學
    部門診病歷記載及函覆說明被繼承人之精神狀況等資料，及
    被繼承人於公證過程中數度表示聽不懂公證人的提問、說明
    ，並對名下不動產坐落、持分狀況等節亦不甚清楚，堪認被
    繼承人於106年4月17日製作系爭公證遺囑當時意識並非清楚
    知悉伊所有不動產之位置、狀況，實際上，並無能力理解系
    爭公證遺囑之內容，可見被上訴人主張被繼承人為系爭公證
    遺囑當時並無遺囑能力，並非與事實、情理不合。上訴人一
    方欲為相反之主張，自應舉證以證明其主張為真實可信。
  ㈣被繼承人於公證遺囑過程行為表現之分析：
  ⒈就一般事理而言， 立遺囑之本人若有真實、完全之自主意思
    ，應可自行坦然陳述自己之財產規劃內容，不勞他人介入引
    導。
　⒉依原審勘驗106年度彰院民公俊字第0000號公證案件系爭公證
    遺囑錄影光碟內容，雖見被繼承人於請求公證遺囑時，能正
    確回答其名字、出生年月日、住所、子女人數等問題，另對
    於公證人詢問其為何要將名下財產分一份給王敏峯之兒子王
    ○○，以及未將名下不動產分給黃瓊茹等問題，大致上能主動
    清楚說明，並指定王敏峯處理後續遺囑執行相關事宜。
　⒊惟依原審勘驗過程及比對譯文，卻見：
　⑴被繼承人在回答公證人提問時，多半是看著手上稿子宣讀，
    抑或被動的簡短回答：「嘿」、「是」、「好」。
　⑵另在公證人解釋門牌號碼彰化市○○路000巷00號房屋與彰化市
    ○○路000巷00號房屋之基地均為彰化市○○段00000地號、同段
    000地號土地，該2筆土地被繼承人只有4分之1持分，被繼承
    人之子女就該2筆土地亦有持分等節，以及公證人詢問被繼
    承人就該2筆土地之持分是否要給孫子王○○時，被繼承人一
    開始先被動的點頭表示「嘿」，之後即一再表示：其聽不懂
    、這要問王敏峯、給王敏峯主意等語；甚至在公證人之助理
    把王敏峯叫進去向被繼承人解釋之後，被繼承人仍叫王敏峯
    自己跟公證人講，並數度表示：要王敏峯幫伊主意、伊不會
    、伊聽不懂公證人說的等語。
  ⒋承上，依被繼承人於公證遺囑過程之行為意思表示可歸納：
  ⑴身為繼承人之王敏峯有積極介入指導被繼承人口述遺囑意旨 
    等情。
　⑵被繼承人口述遺囑意旨之過程，有未能完整陳述之客觀行為
    事實。
　⑶被繼承人對於公證人之部分提問及說明，並無法正確理解。
　⑷公證人有依照王敏峯事先擬妥之遺囑文件內容進行提問、筆
    記，而未完全按照被繼承人當場之口述遺囑意旨筆記等客觀
    事實。
　⑸在被繼承人對其名下土地坐落位置、建物基地坐落地號、持
    分狀況等節，有不甚清楚之情事時，實質上均委諸於王敏峯
    ；可見被繼承人本應親自陳述之財產分配內容，有不能自主
    之跡證，自應認被繼承人之意思表示欠缺自主性。
  ㈤遺囑內容有與兩造父母生前規劃及一般遺產分配予子女、長
    孫之習俗等情理不相符合之疑慮：　
  ⒈兩造父母關於家中房地不動產分配之規劃，據兩造之嬸嬸即
    證人黃○○○於109年1月17日到庭具結證陳：約18、19年前，
    二伯死的時候，我的大嫂從高雄來找我說要去一起找黃○○○
    ，黃○○○說彰化市○○路000號房屋是起家厝，要留給大兒子，
    斜對面還有一間房子（彰化市○○路000號房屋）要給王敏峯
    等語（原審卷卷三第57頁）；佐以證人為兩造長輩所言為妯
    娌間生前之互動情形，除無偏頗之虞外，亦據兩造於法官發
    問後，當庭詢問、澄清，證人所言亦與當年家族互動情誼相
    符，可見被繼承人於其丈夫生前即有認知家產分配之規劃，
    並為家族親人所共悉，且未見有應變更原來規劃之重大事件
    發生。
  ⒉又依兩造所陳，被繼承人只有姊妹、並無兄弟，被繼承人之
    姊妹中無人傳「王」姓子孫的香火，只有被繼承人之次子王
    敏峯是過繼傳「王」姓，「王」家祖先公媽牌位最初供奉在
    彰化市○○○路的房子，那間房子後來給王敏峯，之後「王」
    家祖先公媽牌位移到彰化市○○路000號房屋，再約於20年前
    左右，又移到彰化市○○路000巷00號0樓；至於彰化市○○路00
    0號房屋則為黃家的「起家厝」等情，有原審109年2月24日
    言詞辯論筆錄在卷可稽，可見黃家的「起家厝」（彰化市○○
    路000號房屋）分歸大兒子才合家人共識。
  ⒊因之，彰化市○○路000號房屋既為黄家的起家厝，按諸傳統習
    俗觀念，家產名義人生前要預立遺囑時，理應會留給黄家子
    孫；而王敏峯既已過繼姓王傳承王家香火，被繼承人應無將
    彰化市○○路000號黃家「起家厝（發跡興起之處所）」及該
    屋坐落基地分給非祭拜黄家祖先之子孫王敏峯，而有違血脈
    祭祀傳承。　　　
  ⒋又勾稽系爭公證遺囑內容及遺產價格，王敏峯之兒子王○○分
    得如附表編號4、5、6、11之不動產，總價值為3,679,350元
    （計算式：2,183,250＋1,109,375＋97,625＋289,100＝3,679,3
    50），黃敏倉則僅分得附表編號10之房屋，價值389,900元
    ，被繼承人分給孫子之財產，居然遠高於兒子。況且，王○○
    並非長孫（原審卷二第46頁、卷三第73頁），亦不符長孫通
    常與子女平分一份之人情事理。
　㈥故本件從被繼承人在系爭公證遺囑公證過程之心識、行為表
    現，除與其就醫之診斷結果相符外，亦見有與一般常情不相
    符之處；因之，從上開情境脈絡，尚難認被繼承人係在正常
    身心狀況下所為。
六、上訴人王敏峯不能證明其主張為真之分析：　　
　㈠系爭遺囑內容與被繼承人生前顯露於外之規劃或流露之意願
    ，顯然不同；經佐以公證遺囑前後過程，上訴人全面參與，
    而其他繼承人則在被繼承人死後，才得知遺囑內容等情，且
    遺囑內容亦違背被繼承人生前與家人關於家產規劃之共識；
    故其他繼承人從王敏峯一人積極介入公證遺囑製作過程，佐
    以被繼承人上開就醫等身心狀況等情，進而質疑公證遺囑之
    製作過程與內容不合法而無效，並不是沒有根據。
　㈡王敏峯固於原審提出107年4月27日被繼承人與家人對話之錄
    影光碟，辯稱被繼承人於107年6月14日過世之前神智仍很清
    楚，被繼承人為系爭公證遺囑當時並無意識不清楚之情況等
    情。
　⒈惟依原審分析王敏峯提出錄影光碟內容，發現：被繼承人雖
    能與家人閒話家常，但談話內容無非是日常生活瑣事等情。
    原審乃因而本於直接審理之心證，指出：公證遺囑內容涉及
    遺產不動產範圍、坐落位置、分配方式、原因、遺囑見證人
    或遺囑執行人等重要事項而具有較高複雜性、細節性、社會
    性等事理與價值判斷，二者所需的心智活動能力，究屬有別
    等情。
　⒉原審乃進而認為：尚難僅憑被繼承人可與家人閒話家常，遽
    認被繼承人之辨別事理能力就與常人無異或具有遺囑能力。
　⒊經核原審之分析判斷，與一般大眾之社會生活經驗與事理法
    則均相符，則原審認王敏峯上開所辯，不足作為有利於己之
    依據一節，應認與民事法院心證應合於經驗及論理法則之標
    準相符，自可採憑。
  ㈢再比對兩造各自之主張，經參佐原審勘驗系爭公證遺囑之公
    證過程所製錄影（音）光碟，及詳參卷附公證過程之對話譯
    文，王敏峯所稱立遺囑人具備遺囑能力一節，實僅執公證遺
    囑過程之形式外觀為憑藉，顯與立遺囑人在公證遺囑過程之
    實際行為表現等事實狀況不相符合。
　㈣承上，本件顯然不能僅從形式表現，採憑王敏峯之主張，自
    應認王敏峯不能舉證證明被繼承人具有遺囑能力；揆以前開
    舉證責任之說明，適足反證其他繼承人指摘立遺囑人不具備
    遺囑能力為可採。
　㈤因之，本件依立遺囑人醫療紀錄、平常之心智精神狀況及遺
    囑過程明顯有接受他人干擾等具體情狀，至少可認立遺囑人
    在系爭公證遺囑之過程中，立遺囑人的心智處於隨時可輕易
    被人干擾的精神狀態，足以佐證立遺囑人在公證遺囑過程並
    無獨立自主為意思表示之能力，亦應認立遺囑人在系爭公證
    遺囑時不合於具有遺囑能力要件，進而應推翻上開公證法之
    推定効力，始符合公證遺囑之法律規範。
七、基此，被繼承人於106年4月17日為系爭公證遺囑時，二位見
    證人非被繼承人所指定，到場後也未真實執行職務；再從被
    繼承人口述遺囑意旨未獲完整陳述，被繼承人對於公證人之
    部分提問及說明始終無法理解，及公證人亦係依照王敏峯事
    先擬妥之遺囑文件內容進行提問、筆記，未完全按照被繼承
    人現場實際口述之言詞作為遺囑內容予以真實筆記，反而依
    據現場事先擬好之文件對被繼承人指摘所述與文件不合，身
    為繼承人之王敏峯更有入場指導被繼承人口述遺囑意旨等情
    形，除可認立遺囑人並不具備遺囑能力外，系爭公證遺囑製
    作方式,更有未符合民法第1191條第1項公證遺囑成立要件之
    規定，依民法第73條前段規定，自屬無效。從而，系爭公證
    遺囑中所載「遺產分配」及「指定遺囑執行人」等內容，均
    自始、客觀不生效力。
八、末按所有人對於無權占有或侵奪其所有物者，得請求返還之
    。對於妨害其所有權者，得請求除去之。有妨害其所有權之
    虞者，得請求防止之。各共有人對於第三人，得就共有物之
    全部為本於所有權之請求。但回復共有物之請求，僅得為共
    有人全體之利益為之，第820條、第821條及第826條之1規定
    ，於公同共有準用之，民法第767條第1項、第821條、第828
    條第2項均定有明文。
　㈠如附表所示之不動產原為被繼承人黃○○○所有，王敏峯於107
    年12月21日執系爭公證遺囑，以遺囑執行人之名義，向彰化
    縣彰化地政事務所辦理遺囑繼承登記（收件字號107年12月2
    1日彰資字第000000號），於108年1月8日將附表編號1、7所
    示之房地登記予黃敏洲所有，將附表編號2、3、8所示之房
    地登記予王敏峯所有等情，為兩造所不爭執，並有彰化縣彰
    化地政事務所109年9月14日彰地一字第0000000000號函附之
    土地、建物登記謄本、地籍異動索引、謄本調閱及核發紀錄
    、土地登記申請書等相關資料在卷可稽。
　㈡惟系爭公證遺囑因不符法定要件而應判斷為自始、客觀無效
    ，則王敏峯上開以遺囑執行人名義所為聲請地政主管機關依
    遺囑辦理繼承登記，均失所依據。
　㈢復因目前之土地房屋登記公示結果，與遺囑無效後所呈現之
    繼承權與應繼分等實際權利狀況不符（含登記在黃敏洲名義
    之部分），故上開登記結果在主客觀上既有妨害全體繼承人
    繼承權之情形，自應依規定回復繼承發生時之原狀。
陸、綜上所述，㈠被上訴人訴請確認被繼承人黃○○○於106年4月17
    日所為之系爭公證遺囑無效，為有理由，應予准許。㈡從而
    ，被上訴人本於全體繼承人即公同共有人之利益一併請求王
    敏峯前以上開自始客觀無效之公證遺囑執行人自居而將被繼
    承人黃○○○所遺如附表編號1、2、3、7、8所示之不動產以彰
    化縣彰化地政事務所民國107年12月21日彰資字第000000收
    件號辦理之遺囑繼承登記（原因發生日期民國107年6月14日
    ，登記日期民國108年1月8日），均應予以塗銷（回復原被
    繼承人名義），亦於法有據，應併予准許。㈢原審因而為上
    訴人敗訴判決，核無不當。上訴意旨猶執前詞指摘原判決不
    當，為無理由，應駁回上訴。㈣末以，黃敏洲之起訴聲明本
    即無如原判決主文第2項末段「，並回復登記為兩造公同共
    有」之文義（原審判決正本第6頁第8行、原審卷五第279頁
    ），此一贅記之文詞，除與當事人聲明及塗銷異動登記後，
    僅生當然回復為原來登記名義人之規則不合外，復與繼承人
    因繼承而聲請繼承登記之程序規範及實務不符，業據本院於
    準備程序中闡明並提示遺產繼承等相關登記規則，復據地政
    主管機關以函文為同此意旨之說明（本院卷一第77頁），可
    認原判決此部分記載，容因本於繼承法理之解讀而為塗銷登
    記程序之贅載，不生拘束地政主管機關職責之效力，附此敘
    明。
柒、本件事證已臻明確，上訴人雖於本院請求傳喚公證人郭○○到
    庭作證，惟上訴人前於原審已捨棄傳喚公證人郭○○到庭為證
    人（原審卷二第204頁）；況且，原審復就兩造所不爭之公
    證過程錄影（音）光碟，勘驗綦詳，並經公證過程之見證2
    人到庭證言，而公證過程及在場人之對話，除關鍵譯文，業
    由原審摘述在原審判決內文外，復有完整之對話譯文附卷可
    據；本件經本院綜合兩造全辯論意旨，並勾稽卷證後，判斷
    如前所述，自無再傳喚證人必要；另兩造其餘攻擊防禦方法
    及舉證，核與判決之結果不生影響，爰不逐一論述。
捌、本件上訴為無理由，爰判決如主文所示。　
中　　華　　民　　國　　110 　年　　8 　　月　　31　　日
　　　　　　　　　    家事法庭　審判長法　官  黃玉清
　　　　　　　　　　　　　　　　　　  法　官  許旭聖
　　　　　　　　　　　　　　　　　    法　官  涂秀玲
正本係照原本作成。          
如不服本判決，應於收受送達後二十日內向本院提出上訴書狀，
其未表明上訴理由者，應於提出上訴後二十日內向本院補提理由
書狀（均須按他造當事人之人數附繕本）。
因疫情而遲誤不變期間，得向法院聲請回復原狀。
上訴時應提出委任律師或具有律師資格之人之委任狀；委任有律
師資格者，另應附具律師資格證書及釋明委任人與受任人有民事
訴訟法第四百六十六條之一第一項但書或第二項所定關係之釋明
文書影本。如委任律師提起上訴者，應一併繳納上訴裁判費。  

                                      書記官  王麗英
                        
中　　華　　民　　國　　110 　年　　8 　　月　　31　　日



【附表】（即原判決「附表一」）：

編號 被繼承人黃○○○之遺產項目   核定價額（新臺幣） 1 彰化縣○○市○○段00000地號土地（面積80平方公尺、權利範圍1分之1）、現登記原告名義。 3,260,000元 2 彰化縣○○市○○段00000地號土地（面積109平方公尺、權利範圍1分之1）、現登記被告王敏峯名義。 4,927,999元 3 彰化縣○○市○○段000000地號土地（面積6平方公尺、權利範圍1分之1）、現登記被告王敏峯名義。 252,000元 4 彰化縣○○市○○段00000地號土地（面積246平方公尺、權利範圍4分之1） 2,183,250元 5 彰化縣○○市○○段000地號土地（面積125平方公尺、權利範圍4分之1） 1,109,375元 6 彰化縣○○市○○段000000地號土地（面積11平方公尺、權利範圍4分之1） 97,625元 7 彰化縣○○市○○段0000○號建物（門牌號碼：彰化縣○○市○○里○○路000號房屋、權利範圍1分之1）、現登記原告名義。 81,000元 8 彰化縣○○市○○段000○號建物（門牌號碼：彰化縣○○市○○里○○路000號房屋、權利範圍1分之1）、現登記被告王敏峯名義。 342,800元 9 門牌號碼彰化縣○○市○○路000號地上物之未辦保存登記部分（權利範圍1分之1）  10 彰化縣○○市○○段0000○號建物（門牌號碼：彰化縣○○市○○里○○路000巷00號房屋、權利範圍1分之1） 389,900元 11 彰化縣○○市○○段0000○號建物（門牌號碼：彰化縣○○市○○里○○路000巷00號房屋、權利範圍1分之1） 289,100元 12 彰化第一信用合作社○○分社活期儲蓄存款397,618元（帳號：0000-00-00000-0-0） 397,618元 13 彰化第一信用合作社○○分社定存500,000元（帳號：0000000-00-00000-0-0000、存單號碼：00000000） 500,000元 14 彰化第一信用合作社○○分社定存500,000元（帳號：0000000-00-00000-0-0000、存單號碼：00000000） 500,000元 15 彰化第一信用合作社○○分社定存300,000元（帳號：0000000-00-00000-0-0000、存單號碼：00000000） 300,000元 16 彰化第一信用合作社○○分社定存1,000,000元（帳號：0000000-00-00000-0-0000、存單號碼：00000000） 1,000,000元 17 彰化第一信用合作社○○分社定存1,000,000元（帳號：0000000-00-00000-0-0000、存單號碼：00000000） 1,000,000元 18 台灣中小企業銀行○○○公司綜合存款221,285.6元（帳號00000000000） 221,285.6元 19 台灣中小企業銀行○○○公司定存300,000元（存單號碼：000000000） 300,000元 20 台灣中小企業銀行○○○公司定存300,000元（存單號碼：000000000） 300,000元 21 彰化市○○○○部活期儲蓄存款153,847元（帳號：00000-00-00000-0） 153,847元 22 彰化市○○○○部存款200,000元（帳號：00000-00-000000-0） 200,000元 23 中華郵政○○○○郵局存款101,911元（帳號：0000000-0000000） 101,911元 24 中華郵政○○○○郵局定存550,000元（總戶序號00000000、存單號碼00000000） 550,000元 25 國泰世華○○○○綜合活期儲蓄存款1,316,096元（帳號：000-00-000000-0） 1,316,096元 26 玉山銀行○○○○活期儲蓄存款465,021元（帳號：0000-000-000000） 465,021元